【裁判字號】    98,判,755
【裁判日期】    980709
【裁判案由】    商標評定
【裁判全文】
最  高  行  政  法  院  判  決
                                       98年度判字第755號
上  訴  人  美商．馬霖努察蘇提寇斯公司
代  表  人  甲○○○○○○
訴訟代理人  李振林  律師
被 上訴 人  經濟部智慧財產局
代  表  人  王美花
參  加  人  芳鑫貿易有限公司
代  表  人  乙○○
上列當事人間商標評定事件，上訴人對於中華民國96年8月30日
臺北高等行政法院95年度訴字第4490號判決，提起上訴，本院判
決如下：
    主  文
上訴駁回。
上訴審訴訟費用由上訴人負擔。
    理  由
一、參加人於民國（以下同）90年12月12日以「MARLYN」商標指
    定使用於當時商標法施行細則第49條所定商品及服務分類表
    第5類之「中藥、西藥、維生素」等商品，向被上訴人申請
    註冊，經被上訴人於92年12月01日核准列為註冊第0000000
    號商標。嗣上訴人於94年04月20日以系爭商標之註冊違反商
    標法第23條第1項第12、14及16款之規定，對之申請評定。
    案經被上訴人審查，以95年08月01日中台評字第940154號商
    標評定書為「申請不成立」之處分。上訴人不服，提起訴願
    ，經訴願決定駁回，上訴人猶未甘服，遂提起行政訴訟。
二、上訴人起訴主張：參加人於90年12月12日申請系爭商標，而
    上訴人與參加人之經銷協議則晚於91年10月02日，是上訴人
    與參加人間經銷協議之同意不及於系爭商標之申請行為；如
    同參加人如有於經銷協議前仿冒「MARLYN」商標之侵權行為
    ，亦不得主張經銷協議同意參加人於經銷期間得使用商標，
    進而解釋為同意協議前之仿冒「MARLYN」商標侵權行為。按
    民法第148條之誠信原則，參加人尚非上訴人之臺灣總經銷
    商，未經上訴人同意竟於90年12月12日擅自搶先註冊上訴人
    所有之「MARLYN」著名商標，如上訴人簽署經銷協議時知悉
    此事，不可能同意其剽竊搶註之合法性，證諸上訴人於系爭
    商標註冊後發現參加人搶註情事後即要求參加人移轉返還商
    標予上訴人乙節益明。上訴人與參加人之經銷協議不能證明
    上訴人有同意系爭商標之不法搶註行為，復別無其他足以證
    明上訴人有同意系爭商標之不法搶註行為，被上訴人徒以經
    銷協議上之同意字樣曲解同意應有時間效力限制之當然事理
    及上訴人意思表示之真意，於法自屬無據。上訴人既無對系
    爭商標搶註行為之同意，參加人即不得主張商標法第23條第
    1項第12、14款之但書除外效果，系爭商標自有商標法第23
    條第1項第12、14款不得註冊規定適用。又商標法第23條第1
    項第16款規定所稱之「法人」應不僅經我國相關法律設定登
    記或認許之法人者為限，始符商標法保護公眾免於混淆誤認
    之本旨等語，求為判決撤銷訴願決定及原處分。
三、被上訴人則以：就上訴人所檢送之證據資料觀之，早於系爭
    商標90年12月12日申請註冊前，上訴人已先使用據以評定「
    MARLYN」商標於「維他命、營養補充品」等商品之事實。次
    就參加人檢送之上訴人於西元2003年05月29日出具之同意書
    觀之，其固已為上訴人同年07月28日發出的新同意書所取代
    ，而新同意書內容並未同意參加人得以自己名義申請商標註
    冊，然據雙方當事人於西元2002年10月02日簽署之總經銷協
    議書，上訴人同意經銷人（即參加人）可在「地區」內之任
    何司法管轄區註冊及使用「MARLYN」商標；如果委託人（即
    上訴人）提出要求移轉此種商標給委託人並願自己負擔費用
    時，經銷人應依照被上訴人的要求辦理文件以完成移轉商標
    等。據此，足認系爭商標之申請註冊已獲得上訴人之同意，
    揆諸商標法第23條第1項第12、14款但書之規定，自無前揭
    法條本文規定之適用等語，資為抗辯，求為判決駁回上訴人
    之訴。
四、原審斟酌全辯論意旨及調查證據之結果，以：按商標法第52
    條規定：「評定商標之註冊有無違法事由，依其註冊公告時
    之規定。」，查本件系爭「MARLYN」商標，參加人雖於90年
    12月12日向被上訴人提出申請註冊，然被上訴人機關乃於92
    年12月01日才公告註冊；是審究是否「得該商標或標章之所
    有人同意申請註冊者」或「得該他人同意申請註冊者」之時
    點，自應以92年12月01日為基點。上訴人所檢送據以評定「
    MARLYN」商標之產品目錄及美國獲准註冊等證據資料觀之，
    於系爭商標於90年12月12日申請註冊前，上訴人固有將據以
    評定商標先使用於維他命等商品之事實。惟揆諸卷附上訴人
    與參加人於西元2002年10月02日簽訂之總經銷協議書（EXCL
    USIVE DISTRIBUTION AGREEMENT），上訴人同意經銷人（即
    參加人）可在「地區」內之任何司法管轄區註冊及使用「
    MARLYN」商標；如果委託人（即上訴人）提出要求移轉此種
    商標給委託人並願自己負擔費用時，經銷人應依照被上訴人
    的要求辦理文件以完成移轉商標等。從而，參加人業於被上
    訴人92年12月01日公告註冊前之91年10月2日，就系爭商標
    之申請註冊已獲得上訴人之同意。從而，系爭商標之註冊既
    已經上訴人同意，依前所述，自無商標法第23條第1項第12
    、14款規定之適用。另商標法第23條第1項第16款所稱著名
    之法人、商號或其他團體之名稱，須係依法律登記者，始有
    受保護之權利可言，其非依法律或法律授權制定之行政命令
    所為登記之英文名稱，應不包括在內。經查上訴人為一外國
    法人，上訴人並未舉證證明上訴人公司名稱業經我國主管機
    關登記或認許，揆諸上開說明，自無前揭條款規定之適用。
    綜上所述，被上訴人認系爭商標之註冊無違反商標法第23條
    第1項第12、14及16款規定之情事，就本件商標評定案所為
    申請不成立之處分，依法自無不合，訴願決定予以維持，亦
    無違誤，因將原決定及原處分均予維持，駁回上訴人之訴。
五、本院按：
(一)商標法第52條規定：「評定商標之註冊有無違法事由，依其註
  冊公告時之規定。」，查本件系爭「MARLYN」商標，參加人於
  90年12月12日向被上訴人提出申請註冊，而被上訴人於92年12
  月01日公告註冊；是本件評定商標之註冊有無違法事由，應依
  92年12月01日註冊公告時之現行商標法規定。以下就上訴人申
  請評定之主張分述之。
(二)有關商標法第23條第1項第12款及第14款規定部分：
1、按商標「相同或近似於他人著名商標或標章，有致相關公眾
   混淆誤認之虞，或有減損著名商標或標章之識別性或信譽之
   虞者」、「相同或近似於他人先使用於同一或類似商品或服
   務之商標，而申請人因與該他人間具有契約、地緣、業務往
   來或其他關係，知悉他人商標存在者」，不得註冊，固為系
   爭商標註冊時商標法第23條第1項第12、14款所明定。但「得
   該商標或標章之所有人同意申請註冊者」、「得該他人同意
   申請註冊者」則不在此限，復為該2條款但書所明定。再按前
   揭商標法第52條適用法規基準時規定之條文既明文為「評定
   商標之註冊有無違法事由」，則就商標法第23條第1項第12
   款及第14款而言，自包括各該款本文及但書之規定。上訴人
   以：本件上訴人縱使有於系爭商標申請後同意系爭商標申請
   之表示，亦僅生有同意表示是否有補正溯及效力之問題，尚
   無商標法第52條之適用云云，並非可採。是以，申請註冊之
   商標縱相同或近似於他人著名商標或他人先使用於同一或類
   似商品之商標，然若徵得著名商標權人或先使用人之同意者
   ，即無前揭系爭商標註冊時商標法第23條第1項第12、14款規
   定之適用。
2、依據卷附上訴人與參加人於西元2002年10月2日由其董事長（
   Mr.Joachim Lehmann）代表簽訂之總經銷協議書（EXCLUSIVE
   DISTRIBUTION AGREEMENT）之前言「...MARLYN
   NUTRACEUTICA LS INC（馬霖努察蘇提寇斯公司）...（the〝
   Principal〞）,and FANG HSIN TRADING CO.LTD.（芳鑫貿易
   有限公司即參加人）...（the〝Distributor〞）」、第6點
   「...Principal also consent that Distributor may
   register and use the trademark〝Marlyn〞in any
   jurisdiction of the Territory,...」，及SCHEDULES2「
   TERRITORY：Republic of China,Peoples Republic of
   China（including Hong Kong and Macau）」所載內容可知
   ，上訴人已同意參加人就「Marlyn」商標圖樣可在我國申請
   註冊，則參加人以外文「Marlyn」作為系爭商標圖樣申請註
   冊，自無不合。上訴人上訴意旨略謂：上訴人於原審起訴主
   張協議書之同意是否包括參加人不法申請註冊系爭商標之行
   為，為重要攻擊防禦方法，原判決未敘明商標法關於同意要
   件之法律解釋，亦未敘明何以不採上訴人之攻擊防禦方法有
   判決適用法規不當及判決不備理由、不適用經驗法則之違背
   法令云云，惟查，原判決依據上開上訴人與參加人於西元200
   2年10月2日簽訂之總經銷協議書認定參加人業於被上訴人92
   年12月01日公告註冊前之91年10月2日，就系爭商標之申請註
   冊已獲得上訴人之同意之事實，以及上訴人所主張如何不足
   採等事項均詳予以論述，是原判決所適用之法規與該案應適
   用之現行法規並無違背，與解釋判例，亦無牴觸，並無所謂
   原判決有違背法令之情形；上訴人主張，無非就原審取捨證
   據、認定事實之職權行使，任意指摘原判決有違背法令情事
   ，並非可採。
3、另按商標法第23條第1項第12款及第14款之立法意旨，主要在
   保護著名商標所有人及先使用商標人之權益，若已徵得該著
   名商標所有人或先使用商標人之同意，即應依該條12、14款
   但書之規定，排除各該款本文規定之適用，至於取得同意之
   時點係早於或晚於系爭商標申請註冊日則非所問。經查，參
   加人雖其取得上訴人之同意晚於系爭商標之申請註冊日，如
   前所述，本件系爭商標之註冊既經上訴人同意，自無商標法
   第23條第1項第12款及第14款本文規定之適用。上訴人雖以：
   所謂同意效力之客體係指對意思表示以後之事件而言，其效
   力僅限於同意之後，故縱上訴人於經銷協議書上同意參加人
   得註冊及使用商標，該註冊及使用商標之行為係指經銷期間
   內。參加人於90年12月12日申請系爭商標，而上訴人與參加
   人之經銷協議則晚於91年10月02日，是上訴人與參加人間經
   銷協議之同意不及於系爭商標之申請行為。上訴人既無對系
   爭商標搶註行為之同意，參加人即不得主張商標法第23條第1
   項第12、14款之但書除外效果，系爭商標自有商標法第23條
   第1項第12、14款不得註冊規定適用云云，係上訴人對於業經
   原判決詳予論述不採之事由再予爭執，核屬法律上見解之歧
   異，要難謂為原判決有違背法令之情形。
(三)有關商標法第23條第1項第16款規定部分：
   末按商標「有著名之法人、商號或其他團體之名稱，有致相
   關公眾混淆誤認之虞者，不得註冊」，為商標法第23條第1項
   第16款之規定。本款規定所稱著名之法人、商號或其他團體
   之名稱，指其特取部分而言，為同法施行細則第17條所規定
   。又所稱法人或商號團體之名稱，須係依法律登記者，始有
   受保護之權利可言，其非依法律或法律授權制定之行政命令
   所為登記之英文名稱，應不包括在內。外國公司依公司法規
   定，申請認許核准後，所登記之公司英文名稱及中文名稱始
   受本款規定之保護。經查，本件美國MARLYN公司為一外國法
   人，並未經我國主管機關登記或認許，其公司英文名稱自不
   受本款規定之保護，業經原判決說明在案，自與論理法則及
   經驗法則無違，上訴理由雖未提及，併此敘明。
(四)從而，上訴論旨，仍執前詞，指摘原判決違背法令，求予廢棄
  ，為無理由，應予駁回。
六、據上論結，本件上訴為無理由。依行政訴訟法第255條第1項
    、第98條第1項前段，判決如主文。
中    華    民    國    98    年    7     月    9     日
                    最高行政法院第四庭
                        審判長法官  劉  鑫  楨
                              法官  王  德  麟
                              法官  黃  淑  玲
                              法官  劉  介  中
                              法官  曹  瑞  卿
以  上  正  本  證  明  與  原  本  無  異
中    華    民    國    98    年    7     月    9     日
                              書記官  張  雅  琴


司法院資訊處製作；財團法人民間司法改革基金會備份。
